【裁判字號】    98,國,23
【裁判日期】    981231
【裁判案由】    國家賠償
【裁判全文】
臺灣臺中地方法院民事判決  98年度國字第23號
原      告  丙○○
訴訟代理人  莊崇意律師
被      告  台中市政府
法定代理人  乙○○
訴訟代理人  陳漢洲律師
            陳嘉宏律師
上列當事人間請求國家賠償事件，本院於98年12月8日言詞辯論
終結，判決如下：
    主  文
原告之訴及假執行之聲請均駁回。
訴訟費用由原告負擔。
    事實及理由
甲、程序方面：
一、按依國家賠償法請求損害賠償時，應先以書面向賠償義務機
    關請求之，賠償義務機關拒絕賠償，或自提出請求之日起逾
    30日不開始協議，或自開始協議之日起逾60日協議不成立時
    ，請求權人得提起損害賠償之訴，國家賠償法第10條第1項
    、第11條第1項前段定有明文。本件原告主張被告應負國家
    賠償責任，曾提出書面請求，被告於收受後，於民國（下同
    ）97年9月16日函覆拒絕賠償，有台中市政府97年9月16日府
    法賠字第0970223763號函在卷可稽，且為兩造所不爭執，堪
    認原告對被告起訴請求賠償，已合於國家賠償法所定之前置
    程序。
乙、實體方面：
一、原告起訴主張：
  (一)被告依公路法第26條第2項規定對於台中市區○道負有養護
    義務，竟疏於維護路面之平整，及維護公共通行安全之注意
    。在台中市○○路與大墩十四街口道路（下稱系爭路段）施
    工後，尚未填平，且路面尚有0.5～1公分之高低差時即開放
    通行，致使原告於97年2月21日中午時分，騎乘機車沿大墩
    路由南往北行駛至大墩路與大墩十四街口時，因壓過該處不
    平整路面而滑倒摔車，造成原告胸壁挫傷、雙上肢及雙膝多
    處挫傷、背部挫傷、頭部外傷、頸部疼痛、左側第四根肋骨
    骨折之嚴重傷害，此有診斷書五份可憑。原告在該路段摔車
    意外導致身體受傷，並有證人甲○○之親筆文件可證。原告
    認為本件摔車意外乃係公有公共設施，因設置或管理有欠缺
    而造成。因此，依法向被告請求國家賠償，此有國家賠償請
    求書及補正文件可憑。惟被告經勘驗現場後，雖亦認同該路
    段有路面不平之瑕疵，卻以原告行車速度不到30公里，應不
    致跌倒之推測論點，拒絕賠償，此有拒絕賠償理由書可憑。
  (二)原告摔車意外路段為被告依法應負責管理養護之路段，既然
    尚有坑洞、高低不平未能及時修補，開放通行又未設置警告
    標誌，顯然足以影響行車之安全，該車道路面已不具備通常
    應有之狀態及功能，即係公共設施之欠缺，原告因此受有身
    體上之傷害及機車受損。且國家賠償法第3條所定之國家賠
    償責任，係採無過失主義，即以該公共設施之設置或管理有
    欠缺，並因此欠缺致人民受有損害為其構成要件。被告經勘
    查現場既然自認確實路面有瑕疵不平整，即屬設置或管理有
    欠缺，被告既有養護車道義務，在施工後或路面因車輛輾壓
    而破損高低不平狀態，應即整平，才能開放通行，不應反而
    期待人民在此不平整路段都能安全通行。據上，原告自得依
    國家賠償法第3條第1項、民法第184條、第193條、第195條
    規定請求被告負損害賠償責任。
  (三)原告請求被告賠償之總金額共新台幣（下同）1063,734元，
    茲分項說明如下：
  (1)醫藥費部份：請求240,054元。
    含已支付之醫藥費6,054元及診斷書所載疤痕凝膠6千元（2,
    000×3）、脈衝光48,000元（8,000×6）、美白導入18萬元
    （18,000×10），合計240,054元。
  (2)工作損失部份：請求103,680元。
    原告因本次摔車意外前才到一家醫學美容中心工作，公司規
    定薪資產生以業績制，因原告受傷尚未有工作績效，隨即離
    職，長時間在家休養。然而原告年輕力壯有工作能力，因而
    僅以最低工資請求給付六個月工作損失。參照97年3月12日
    診斷書記載骨折癒合約需再3個月；97年8月18日診斷書記載
    ，原告仍需繼續追蹤治療，因而原告請求給付6個月工作損
    失應屬合理（計算式：17,280×6＝103,680元）。
  (3)增加生活上之需要部份：請求12萬元。
    原告因本件受傷在家療養六個月期間，不但無力扶養家庭，
    反而，依賴家人看護照顧，且就醫也都另支車費，增加生活
    上之需要不少，因而請求依相當一般看護費之最低標準每月
    請求給付2萬元，六個月合計12萬元。
  (4)精神慰撫金部份：請求60萬元。
    原告因本次摔車意外，大面積的外傷已在身上留下大大小小
    難看極醜的疤痕，並且曾有5次在家突然昏倒的狀況，左胸
    腔肋骨至今仍疼痛，兩手掌也酸痛麻感無法提重物，事實上
    也減少了不少的勞動能力，精神受到的痛苦甚大。而被告乃
    負有保障人民行車安全之機關，更應善盡維護道路平整之義
    務，卻疏於注意。雙方經濟狀況又相差懸殊，原告因此請求
    給付精神慰撫金60萬元。
  (四)對被告抗辯之陳述：
  (1)本件被告不能以該路段不曾發生類似之事故，就不必負責。
    且被告不應以原告時速僅有30公里，就主張原告不會摔到，
    因為摔車的因素不是只有車輛的時速而已。本件事故有證人
    甲○○目睹，並非因其他車禍事故而發生。
  (2)原告提出該路段之路面照片，從照片上看，系爭該路面高低
    不平，差距不止0.5～1公分，因為照片之解讀，應該是從車
    輛的行進方向作解讀，所以被告機關所測量的五點，分別為
    2.5公分、2.0公分、2.0公分、1.5公分、2.5公分，顯示該
    五個點，依照車輛的行進方向，最高的差距是2.5公分，最
    低的差距是1.5公分，差距頗多，被告應有義務做養護工作
    。且地面有這樣的的瑕疵，被告卻三年都沒有維修，可見被
    告有怠於養護職責。
並聲明：(一)被告應給付原告1,063,734元及自起訴狀送達翌日起
    至清償日止，按年息5%計算之利息。(二)訴訟費用由被告負擔
    。(三)原告願供擔保，請准宣告假執行。
二、被告則辯以：
  (一)按人民依國家賠償法第3條第1項規定請求賠償者，係以被害
    人之生命、身體或財產所受損害，與公有公共設施在設置上
    或管理上之欠缺，有相當因果關係者，始足當之。又按民事
    訴訟如係由原告主張權利者，應先由原告負舉證之責，若原
    告先不能舉證，以證實自己主張之事實為真實，則被告就其
    抗辯事實即令不能舉證，或其所舉證據尚有疵累，亦應駁回
    原告之請求，最高法院17年上字第917號判例意旨可資參照
    。再按所謂相當因果關係，係指依經驗法則，綜合行為當時
    所存在之一切事實，為客觀之事後審查，認為在一般情形下
    ，有此環境、有此行為之同一條件，均可發生同一之結果者
    ，則該條件即為發生結果之相當因果關係。反之，若在一般
    情形下，有此同一條件存在，而依客觀之審查，認為不必皆
    發生此結果者，則該條件與結果不相當，不過為偶然之事實
    而已，其行為與結果間即無相當因果關係。此有最高法院76
    年台上字第192號判例可資參照。
  (二)依原告提出現場照片可知，本件系爭路面起伏路面高低落差
    不大，原告起訴狀亦陳稱高低落差僅有0.5～1公分。依上開
    系爭路面不平整之程度，果如原告所稱事故當時行車速度不
    到時速30公里，遇此起伏均不致發生滑倒摔車之情形，依一
    般經驗法則，難認於通常情形下皆會發生滑倒之結果，是依
    前揭說明，縱認被告有道路設置或管理欠缺之情形，亦與原
    告跌倒受傷之結果欠缺相當因果關係。亦即系爭道路之路面
    不平與損害結果間有無相當因果關係，即屬不能證明。
  (三)再參照道路交通標誌標線號誌設置規則第152條第2項規定：
    「前項路面標記設置時必須黏合或錨錠堅實。作為線條加點
    或點狀線者，頂面高在一般道路不得超過2.5公分，在高速
    公路不得超過1.9公分。…」由上開規定可知，一般道路之
    標誌標線凸出路面可容許的高低落差為2.5公分，這是依一
    般行車經驗法則所訂安全設置之規範。系爭路面經被告養護
    課人員於97年8月19日至現場以3米規測量，於發生事故點3
    米內取5點分別為2.5公分、2.0公分、2.0公分、1.5公分、
    2.5公分，其高低差僅為0.5～1公分，此有現場測量照片可
    證。本案路面不平整之高低落差僅0.5～1公分，小於2.5公
    分甚多，益證通常情形下不致會發生滑倒之結果，原告之訴
    ，顯無理由。
  (四)又上開路面經被告養護課人員至現場測量時，該路面雖有上
    開些微高低落差，但並無所指施工之痕跡，又經被告管線課
    查詢結果，以案發時間推算前3年之間亦無施工挖路之紀錄
    或其他民間單位報請該路段路權開挖之紀錄，原告所陳被告
    在系爭路段道路施工後尚未填平就開放通行云云，恐有誤解
    。
  (五)姑且不論本件原告所指損害與路面不平間有無因果關係，惟
    就其所請求之各項金額表示意見如后：
  (1)醫藥費用240,054元：依原告受傷之照片可知，原告受傷的
    情形並無如其所稱般嚴重，其所支付之醫藥費僅為6,054元
    、疤痕凝膠為6千元，惟脈衝光、美白導入卻花費228,000元
    ，此部分是否皆用於受傷部位顯有疑義，且逾必要之治療程
    度。是原告就脈衝光、美白導入的部份納入醫藥費用，顯不
    合理。
  (2)工作損失103,680元：依原證四診斷書當中醫師囑言描述為
    ：「…因骨折癒合約需3個月，期間建議避免負重工作。」
    又依原告所稱意外事故前其從事醫學美容中心業務工作，按
    理應無涉及負重的工作內容，故應無所指勞動能力喪失之損
    害。另97年8月18日診斷書記載，亦僅稱原告必須追蹤治療
    ，並非不能工作，故其請求工作損失部分，自無理由。
  (3)增加生活需要12萬元：同上所陳，原告受傷的情形並無如其
    所稱般嚴重，且依上開診斷證明書所指，都不能證明其無工
    作之能力，更枉論其請求相當於一般看護最低標準費用，此
    部份亦顯無理由。
  (4)精神慰撫金60萬元：同上所陳，原告受傷的情形並無如其所
    稱般嚴重，其所請求慰撫金，明顯過高。
答辯聲明：(一)原告之訴及假執行之聲請均駁回。(二)訴訟費用由原
    告負擔。(三)如受不利判決，被告願供擔保請准免為假執行。
三、得心證之理由：
  (一)本件原告主張於97年2月21日中午時分騎機車行經系爭路段
    時，因系爭路段路面不平整，致其滑倒摔車受傷，此因被告
    所設置養護之系爭路段管理維護有缺失致原告受傷，依國家
    賠償法第3條第1項規定應負損害賠償責任等語，但為被告所
    否認，並以前揭情詞置辯。是本件應審究者為：被告就系
    爭路段之管理維護是否有缺失？原告所受損害與被告就系
    爭路段之維護是否有相當因果關係？
  (1)按公有公共設施因設置或管理有欠缺，致人民之生命、身體
    或財產受有損害者，國家應負損害賠償責任，國家賠償法第
    3條第1項定有明文。又所謂管理有欠缺者，係指公共設施於
    建造後未善為保管，怠為修護致該物發生瑕疵，復未為必要
    之防護措施，致使該公共設施欠缺通常應具備之安全性而言
    。查系爭台中市○○路與大墩十四街口道路係被告所管理，
    於本件事故發生當時，路面有不平整之情形，為被告所不爭
    執，被告僅辯稱系爭路面經被告業務單位至現場實地測量，
    系爭路面高低差僅分別為0.5公分、0.5公分、1公分，路面
    不平整之程度並不明顯等語，此有台中市政府拒絕賠償理由
    書可稽。又依原告所提出97年4月30日及97年7月15日所拍攝
    之現場照片可看出該路面迄97年7月間仍有不平整之情形，
    原告於事故發生後歷經數月，於97年7月18日始向被告請求
    國家賠償，而事故發生後亦未有人騎機車經系爭路段發生滑
    倒摔車意外，致被告未立即進行系爭路面之整平工程。
  (2)次按公有公共設施因設置或管理有欠缺，致人民生命、身體
    或財產受損害者，國家應負損害賠償責任，固為國家賠償法
    第3條第1項所明定。惟人民得依上開規定請求損害賠償者，
    係以被害人之生命、身體或財產所受損害，與公有公共設施
    在設置上或管理上之欠缺，有相當因果關係者，始足當之。
    又按民事訴訟如係由原告主張權利者，應先由原告負舉證之
    責，若原告先不能舉證，以證實自己主張之事實為真實，則
    被告就其抗辯事實即令不能舉證，或其所舉證據尚有疵累，
    亦應駁回原告之請求，最高法院17年上字第917號判例意旨
    可資參照。本件原告主張被告設置或管理之系爭道路有欠缺
    ，致原告滑倒受傷，請求就原告所受損害負賠償責任，則原
    告自應就其所主張之系爭路段被告設置管理有欠缺事實，與
    其所主張之損害間，確有相當因果關係之事實，負舉證之責
    。
  (3)原告主張其係於97年2月21日中午時分騎乘機車行經系爭路
    段，因路面不平整，有約3公分之高低落差，而致其滑倒摔
    車，造成原告胸壁挫傷、雙上肢及雙膝多處挫傷、背部挫傷
    、頭部外傷、頸部疼痛、左側第四根肋骨骨折等傷害乙情，
    業據原告提出中國醫藥大學附設醫院97年2月21日、97年3月
    12 日之診斷證明書二份為證。查本件事故發生當時（97年2
    月21日）原告並無報警處理，且未於受傷後立即將事故現場
    之路面情況拍攝照片存證，而是於事發後數個月即遲至97年
    4月30日及97年7月15日始回事發現場拍攝系爭路面不平整狀
    況之照片，此有原告提出之97年4月30日、97年7月15日系爭
    路面現況照片7張可證。然查，原告提出之上開數張照片，
    均非事故發生當時所拍攝，而係於事發後經數月即97年4月
    30 日及97年7月15日才回現場拍照存證，惟系爭路段自本件
    事故發生後並未封閉禁止車輛通行，在每天仍有大量車輛來
    往通行之情形下，原告於事發後數月所拍攝之上開照片是否
    仍維持事發當時之路面狀況，已顯有疑義。且再因原告亦未
    於第一時間請求警方協助，故無警方所繪製之現場圖或照片
    可為憑證，則原告提出上開7張照片，欲證明事故發生當時
    系爭路面有不平整狀況，且高低落差約有3公分，致其滑倒
    摔車受傷等情，即非可採。
  (4)原告另舉證人甲○○為證，並稱證人甲○○目睹事故經過云
    云。據證人甲○○之親筆文件，其內容載明：「證實於97
    年2月21日中午目擊大墩路與大墩十四街口這起摔車意外。
    」等語，惟上開書面內容僅證明原告確有發生摔車事故，但
    造成原告摔車之原因為何，並未說明。又證人甲○○於本院
    98年12月8日庭訊時證稱：「（問：看過原告？）有，他是
    在很久以前，挨家挨戶去問的，問說約在三個月之前，在我
    們麵攤的對面的車道，有無看到有一個人騎機車的摔車事件
    ，他說那個人就是他，他問我有沒有看到。」、「（問：摔
    倒時或摔倒之後，你才看到？）摔倒之後我才看到。那時車
    子不多，我看到一個人騎機車摔倒，但不曉得他為什麼摔倒
    。」、「（問：大墩路當時有無挖路或埋設管線，在鋪柏油
    ？）已經很久了，不記得了。沒有在注意這些事。」等語（
    參本院98年12月8日言詞辯論筆錄）。經查證人甲○○與兩
    造間並無任何利害關係，是其證詞應堪採信。惟據上開證人
    甲○○之證述，亦僅能證明原告確於系爭路段曾發生摔車事
    故，至於原告摔車之原因是否為系爭路面不平整所致，並未
    經證人甲○○證實。是業據上開書面及證人甲○○證詞，均
    顯無法證明係因被告所管理之系爭路段設置或維護有欠缺，
    致原告受傷，故難為有利於原告之認定。
  (5)再按所謂相當因果關係，係指依經驗法則，綜合行為當時所
    存在之一切事實，為客觀之事後審查，認為在一般情形下，
    有此環境、有此行為之同一條件，均可發生同一之結果者，
    則該條件即為發生結果之相當因果關係。反之，若在一般情
    形下，有此同一條件存在，而依客觀之審查，認為不必皆發
    生此結果者，則該條件與結果不相當，不過為偶然之事實而
    已，其行為與結果間即無相當因果關係。此有最高法院76年
    台上字第192號判例可資參照。復按道路交通標誌標線號誌
    設置規則第152條第2項規定：「前項路面標記設置時必須黏
    合或錨錠堅實。作為線條加點或點狀線者，頂面高在一般道
    路不得超過2.5公分，在高速公路不得超過1.9公分。作為交
    通島、緣石界線或實體分隔設施者，頂面高不得超過7.5公
    分。」，由上開規定可知，一般道路之標誌標線在不影響行
    車安全之情形下，凸出路面可容許的高低落差為2.5公分。
    被告養護課人員於97年8月19日至系爭路段現場實地測量，
    於發生事故點3米內取5點分別為2.5公分、2.0公分、2.0公
    分、1.5公分、2.5公分，是系爭路面高低差距約為1.5～2.5
    公分之間，揆諸上開規定，本件系爭路面不平整之高低落差
    程度尚屬安全合理之範圍內。再據上開系爭路面不平整程度
    ，依一般機車正常行進速度，遇此高低落差均不致發生滑倒
    之情形，且自97年2月21日後亦無如原告騎機車滑倒摔車意
    外發生，故依一般經驗法則，難認於通常情形下皆會發生機
    車騎士因此滑倒受傷之結果，是依前揭說明，縱認本件系爭
    路面稍有不平整之情形，亦與原告騎車滑倒受傷之結果欠缺
    相當因果關係。又查，事故發生時為中午時分，天晴未雨，
    視線良好，本件原告騎機車經系爭路段發生滑倒摔車意外，
    應係其個人因素造成，堪以認定。
  (二)據上，原告就其係因騎乘機車行經系爭路段路面不平整，致
    其滑倒受傷乙節，並未能提出積極確實之證據予以證明確因
    被告疏於維護所造成，其主張自難信為真實。原告既無法舉
    證證明其滑倒受傷與系爭路段路面不平整有何相當因果關係
    ，則其餘關於原告請求賠償之損害是否合理部分，即無再予
    審究之必要，附此敘明。
四、綜上所述，原告既無法舉證證明其騎機車滑倒受傷與系爭路
    段路面不平整有何相當因果關係，則其向被告請求國家賠償
    ，即無理由，應予駁回。又原告之訴既經駁回，其假執行之
    聲請失所附麗，應併予駁回。
五、本件事證已臻明確，兩造其餘主張陳述及所提之證據，核與
    判決之結果無影響，爰不一一論列，併予說明。
六、據上論結，本件原告之訴為無理由，依民事訴訟法第78條，
    判決如主文。
中    華    民    國    98    年    12    月    31     日
                  民事第二庭    法  官  周靜秀
正本係照原本作成。
如不服本判決，應於送達後20日內向本院提出上訴狀。
中    華    民    國    99    年    1    月    4    日
                                書記官

司法院資訊處製作；財團法人民間司法改革基金會備份。
